臺灣高等法院民事判決　　　　　　　　 95年度重上字第396號
上　訴　人　戊○○
訴訟代理人　陳培仁律師
視同上訴人　丁○○○
上列二人共同
訴訟代理人　郭宣辰律師
被　上訴人　彰化商業銀行股份有限公司
　　　　　　　　　　　設台中市○區○○路2段38號
法定代理人　乙○○○　住同上
訴訟代理人　丙○○　　住台北市○○○路○段47號3樓
上列當事人間請求撤銷不動產贈與事件，上訴人對於中華民國
95年5月26日臺灣士林地方法院94年度重訴字第205號第一審判決
提起上訴，本院於96年4月24日言詞辯論終結，判決如下：
    主  文
上訴駁回。
第二審訴訟費用由上訴人負擔。
    事  實
甲、上訴人方面：
壹、聲明：
一、原判決廢棄。
二、被上訴人在第一審之訴駁回。
貳、陳述：除與原判決記載相同者外，補稱略以：
一、系爭土地移轉登記時，雖記載為「贈與」，但並非係無償行
    為，實際係代物清償。
乙、被上訴人方面：
壹、聲明：上訴駁回。
貳、陳述：與原判決記載者相同。
    理  由
一、本件原審判決對上訴人戊○○及丁○○○應合一確定，雖僅
    上訴人戊○○於上訴期間內聲明上訴，依民事訴訟法第56條
    第1項第1款規定，其上訴效力及於丁○○○，合先敘明。
二、被上訴人主張：訴外人威洋國際股份有限公司（下稱威洋公
    司）於民國93年2月9日邀同上訴人戊○○為連帶保證人，與
    被上訴人簽訂保證書，約定就威洋公司現在（包括過去所負
    ，現在尚未清償）及將來對被上訴人所負之一切債務分別以
    本金新台幣（以下同）5000萬元整為限額暨其利息、遲延利
    息、違約金、損害賠償，及其他從屬於主債務人之負擔，願
    與主債務人負連帶清償之責。嗣威洋公司於94年3月16日以
    國內應收帳款承購融資方式向被上訴人融資新臺幣（下同）
    2560萬元，到期日為94年5月14 日，惟屆期未為清償，尚欠
    本金2560萬元及其利息、違約金等，威洋公司及上訴人戊○
    ○依法應付連帶清償責任。詎上訴人戊○○為逃避債務，竟
    於94年5月11日將其所有如附表所示土地無償贈與其配偶即
    上訴人丁○○○，並於同年5月31日完成移轉登記。上訴人
    間之贈與行為已使上訴人戊○○本身陷於無資力，並致被上
    訴人之債權有不能受償之虞，顯有害及被上訴人之債權，爰
    依民法第244條第1項、第4項規定，請求撤銷上訴人間就附
    表所示土地所為贈與之債權行為及所有權移轉之物權行為；
    上訴人丁○○○並應塗銷系爭土地所有權之移轉登記（被上
    訴人於原審另請求上訴人戊○○應塗銷系爭不動產所有權移
    轉登記部分，經原審判決駁回確定）。
    上訴人對上訴人戊○○與威洋公司連帶對被上訴人負上開債
    務，及上訴人戊○○將其所有如附表所示土地，以「夫妻贈
    與」為原因，移轉所有權登記予上訴人丁○○○等情不爭執
    。惟辯以：上訴人戊○○前於93年7月21日曾向上訴人丁○
    ○○借款300萬元，嗣因戊○○無力清償，遂以所有之附表
    所示土地作為抵償，雖地政機關登記原因為贈與，實係代物
    清償。縱認上訴人間就附表所示土地之移轉行為係無償贈與
    ，然上訴人戊○○仍有其他不動產及動產（包括銀行存款、
    股票及租金債權等），資力尚稱豐厚，加以被上訴人已就威
    洋公司之財產實施假扣押並受讓威洋公司之貨款債權，被上
    訴人之債權並無不能受償之虞，自不得請求撤銷上訴人間就
    附表所示土地之移轉行為等語置辯。
    （原審就上開部分，為上訴人敗訴之判決，上訴人提起上訴
    。）
三、
(一)、查上訴人戊○○於93年2月9日與被上訴人簽訂保證書，約定
    就威洋公司對被上訴人所負之一切債務以本金新台幣（以下
    同）5000萬元整為限額暨其利息、遲延利息、違約金、損害
    賠償，及其他從屬於主債務人之負擔，願與主債務人威洋公
    司負連帶清償之責。嗣威洋公司於94年3月16日以國內應收
    帳款承購融資方式向被上訴人融資新臺幣（下同）2560萬元
    ，到期日為94年5月14日，惟屆期未為清償，尚欠本金2560
    萬元及其利息、違約金等，威洋公司及上訴人戊○○應就上
    開債務對被上訴人負連帶清償之責等情，有被上訴人提出之
    保證書、授信約定書、國內應收帳款承購契約書、額度動用
    確認書兼撥款證明、應收帳款讓與明細表等可稽，且為兩造
    所不爭執，堪認為真正。又被上訴人曾以戊○○為威洋公司
    連帶保證人，威洋公司未依約清償債務為由，發函催告戊○
    ○儘速前來清理，戊○○於94年5月11日收受該催告函之情
    ，亦有被上訴人提出之催告函、掛號郵件收件回執可稽（見
    原審卷第143、144頁），此部分亦堪認為真正。
(二)、上訴人戊○○所有如附表所示土地，於94年5月31日以「夫
    妻贈與」為原因（原因發生日期：94年5月11日），移轉所
    有權登記予上訴人丁○○○之情，有土地登記簿謄本可稽，
    亦堪認為真正。
四、被上訴人主張上訴人戊○○將系爭土地「贈與」上訴人丁○
    ○○之行為，有害及其債權，依民法第244條第1項、第4項
    規定請求撤銷上訴人間無償贈與之債權及物權行為，並訴請
    上訴人丁○○○應塗銷登記。上訴人則以上開情詞置辯。茲
    審酌如下；
(一)、按債務人所為之無償行為，有害及債權者，債權人得聲請法
    院撤銷之，民法第244條第1項定有明文。又債權人依前項規
    定聲請法院撤銷時，得並聲請命受益人或轉得人回復原狀。
    同條第4項亦有規定。又連帶債務人對於債權人應各負全部
    給付之責，是在債務未受清償前，連帶債務人中之一人所為
    之詐害行為，債權人自得對之依民法第244條第1項、第2項
    規定撤銷之，至於其他連帶債務人有無資力，在所不問。
(二)、上訴人間就系爭所示土地之所有權移轉行為，是否為無償行
    為？
１、查上訴人戊○○與丁○○○間就系爭不動產所有權移轉係以
    「夫妻贈與」為原因，則自屬無償處分財產之行為。
２、雖上訴人戊○○謂其投資威洋公司，因威洋公司需購置貨品
    急需借調大筆金錢籌措貨款，戊○○因而於93年7月20日向
    丁○○○借款300萬元，雙方口頭約定待威洋公司將借款返
    還戊○○，戊○○即刻返還丁○○○，丁○○○乃於93.7.
    20至汐止市農會將定期儲蓄存款3紙（存單號碼分別為AN
    O300190，ANO300191，ANO300192）共300萬元解約，翌日（
    93.7.21），戊○○、丁○○○友人甲○○一同前往汐止市
    農會，丁○○○將300萬元現金轉帳予戊○○，戊○○立即
    將該300萬元匯入上海商業儲蓄銀行之戊○○帳戶以便籌措
    資金，戊○○於93.7.23籌措資金完畢，始自上海商銀之本
    人帳戶轉帳1420萬予威洋公司。嗣威洋公司因周轉困難等因
    素，未將系爭300萬借款返還戊○○，故戊○○遲未返還丁
    ○○○系爭300萬元借款，但因丁○○○苦苦哀討或出言「
    離婚」相逼，故戊○○於94年4月間決定將系爭4筆土地移轉
    過戶予丁○○○，以清償借款300萬元，本件實係代物清償
    云云。
、經查上訴人丁○○○於93.7.20將其在汐止市農會之定期儲
    蓄存款300萬元解約，並於93.7.21匯款至戊○○上海銀行汐
    止分行之帳戶，固有汐止市農會96.1.3北縣汐農信字第0960
    00051號函及上訴人提出之存單影本3紙、丁○○○93.7.20
    存款條、93.7.21取款條、戊○○93.7.21匯款申請書可稽（
    見本院卷第139頁、74-80、87-91頁）。上訴人丁○○○亦
    稱戊○○因公司急著用錢向伊週轉幾天，沒有約定利息伊於
    93.7.21提領再以轉帳方式匯款予戊○○，但之後一直未還
    錢，伊一直向戊○○要錢，戊○○才將系爭土地移轉予伊，
    伊不清楚系爭土地市價多少云云（參見本院卷第64頁）。
、惟查上訴人戊○○稱其與詹美霞口頭約定待威洋公司將借款
    返還戊○○，戊○○即刻返還丁○○○；與丁○○○稱戊○
    ○向伊週轉幾天，二人所述已不相符；且若上訴人所稱系爭
    丁○○○匯入戊○○帳戶之300萬元係屬借款，而戊○○遲
    未清償，則何以二人遲未處理，迨戊○○於94年5月11日收
    受被上訴人之催告函後，始以「贈與」為原因（原因發生日
    期：94.5.11）於94.5.31將系爭土地，於移轉登記予上訴人
    丁○○○，亦與經驗法則有違。況上訴人丁○○○於本院自
    陳威洋公司是戊○○與友人所開，存摺保管都是男生的事，
    不清楚戊○○與別人開公司有無拿伊名字開帳戶等情（見本
    院卷63、64頁），是不足證明係爭丁○○○匯入戊○○之
    300 萬元係戊○○向丁○○○之借款，且迄94.5.11未清償
    。
、上訴人所舉證人甲○○證稱其原係威洋公司員工，因與董事
    長（即戊○○）及同事謝嘉入不合而離開威洋公司，其離職
    後（任職時間自92年2月至93年1月），戊○○在7月時，約
    伊在汐止農會，伊看到戊○○與他太太，丁○○○將定存單
    解約借給戊○○，當日僅伊三人，伊是第一次見到丁○○○
    ，直至最近（即96.2.7）一、二月伊見到丁○○○一、二次
    ，戊○○借款時稱貨一進來就還錢云云（參見本院卷第163
    頁）。
    查證人稱其因與董事長（即戊○○）及公司同事謝嘉入不合
    而離開威洋公司，則戊○○焉會於證人離職後，再去找證人
    陪同去銀行？實與經驗法則有違。況被上訴人對上訴人戊○
    ○實施假扣押（原法院94年度執全字第1022號），聲請查封
    戊○○對第三人耀科國際股份有限公司（法定代理人甲○○
    ）之租金債權，耀科公司（聯絡人：甲○○）於94.9.14向
    執行法院陳報：該公司已於94.1.1向丁○○○承租房屋，與
    戊○○無債權關係，並提出耀科公司甲○○與丁○○○所訂
    之房屋租賃契約書（見上開假扣押執行卷附陳報狀）。若耀
    科公司上開陳報狀內容屬實，則甲○○早於94.1.1代表耀科
    公司與丁○○○簽訂租約，甲○○焉會於93 年7月第一次見
    到丁○○○後，直至96年2月7日前之一、二個月才再見丁○
    ○○，是自難認證人甲○○所述與事實相符，而堪採信。
、綜上所述，上訴人抗辯丁○○○於93.7.21借款300萬元予戊
    ○○，戊○○迄未清償乙節難認與事實相符，上訴人等謂戊
    ○○於94.5.31移轉系爭不動產所有權與丁○○○係為清償
    上開借款云云，亦不足採。
(三)、上訴人戊○○所為移轉系爭土地，是否有害及被上訴人之債
    權？
１、上訴人戊○○就威洋公司對被上訴人所負上開本金2560萬元
    及其利息、違約金等債務，負連帶保證之責，已如上述。上
    訴人戊○○系爭不動產，其公告現值共計1024萬3703元（參
    見本院卷第126頁計算式），經原審囑託宇聯不動產估價師
    事務所鑑定，其價值合計約609萬7969元，有原審囑託鑑定
    函及估價報告書可稽（參見原審卷第175、184頁，及估價報
    告書第34頁）。而上訴人戊○○除系爭不動產外，其餘財產
    不足清償其對被上訴人所負上開2560萬元本息及違約金債務
    ，亦經本院調閱原法院94年度執全字第1022號卷查明屬實（
    按：被上訴人聲請對戊○○實施假扣押執行結果：存款部分
    ：查扣18萬餘元。股票部分：查無結果。租金；查無。土地
    查封15筆：汐止市○○段471、743、746、747 、750、86
    6、867等7筆地號持分均係1/480；另同段734-3持分1/360
    ；同段891地號持分1/100；同段753地號持分1/40；882-1地
    號持分17/720；975、976、981等3筆地號持分均1/48；574-
    4地號持分1/120，見本院卷第93-111頁上訴人提出之土地謄
    本，上開15筆土地依公告現值核算約為62萬1827元，參見原
    審卷第169頁被上訴人辯論狀記載）；況另有第三人台北富
    邦商業銀行主張對戊○○有403萬4028元之債權，亦有原法
    院95年度執全助字第1189、1268號執行卷可按。
２、上訴人戊○○對被上訴人有上開債務，其其餘財產復不足以
    清償系爭債務，從而，堪認上訴人間就附表所示土地所有權
    之移轉登記行為，確有害及被上訴人之債權。
五、綜上所述，被上訴人主張為可採，上訴人所辯均無可取。
    從而，被上訴人依民法第244條第1項、第4項前段之規定，
    請求撤銷上訴人間就附表所示土地所為贈與之債權行為及所
    有權移轉之物權行為，並請求受益人即上訴人丁○○○塗銷
    前開所有權移轉登記以回復原狀之主張，為有理由，應予准
    許。是則原審判命上訴人如數給付，於法並無違誤。上訴意
    旨指摘原判決上開部分不當，求予廢棄改判，為無理由，應
    予駁回。
六、本件事證已明，兩造其餘攻擊防禦方法，經核與本判決之結
    果不生影響，爰不一一論述。上訴人聲請傳喚林文藝（即
    本件移轉登記之代書），核無必要，併予敘明。
七、據上論結，本件上訴為無理由，依民事訴訟法第449條第1
    項、第78條，判決如主文。
中　　華　　民　　國　　96　　年　　5　　月　　8　　日
　　　　　　　　  　民事第八庭
                        審判長 法　官 吳景源
　　　　　　　　　　　         法　官 鄭威莉
　　　　　　　　　　　         法　官 滕允潔
正本係照原本作成。
如不服本判決，應於收受送達後20日內向本院提出上訴書狀，其
未表明上訴理由者，應於提出上訴後20日內向本院補提理由書狀
（均須按他造當事人之人數附繕本）上訴時應提出委任律師或具
有律師資格之人之委任狀；委任有律師資格者，另應附具律師資
格證書及釋明委任人與受任人有民事訴訟法第466條之1第1項但
書或第2項（詳附註）所定關係之釋明文書影本。
中　　華　　民　　國　　96　　年　　5 　　月　　8 　　日
　　　　　　　　　　　　　　　 書記官 黃麗玲
附註：
民事訴訟法第466條之1（第1項、第2項）：
對於第二審判決上訴，上訴人應委任律師為訴訟代理人。但上訴
人或其他法定代理人具有律師資格者，不在此限。
上訴人之配偶、三親等內之血親、二親等內之姻親，或上訴人為
法人、中央或地方機關時，其所屬專任人員具有律師資格並經法
院認為適當者，亦得為第三審訴訟代理人。
